臺灣臺中地方法院民事判決　94年度訴字第2231號
原　　　告　乙○○○○○○○○.
訴訟代理人　黃秀蘭　律師
被　　　告　甲○○
上列當事人間請求交付帳冊事件，本院於民國94年10月19日言詞
辯論終結，判決如下：
    主      文
被告應將如附表所示之會計帳冊返還原告。
訴訟費用由被告負擔。
本判決於原告以新台幣伍拾伍萬元供擔保後，得假執行。但被告
如以新台幣壹佰陸拾伍萬元為原告預供擔保後，得免為假執行。
 　 事實及理由
一、本件原告起訴主張：原告為聖鋼五金行之負責人，曾委託訴
    外人張信輝代為辦理營利事業記帳及稅務申報等工作，嗣訴
    外人張信輝辦理完畢後，已於民國（下同）94年4月13 日將
    原告所有如附表所示之會計帳冊（下稱系爭帳冊）交付被告
    （註：被告為原告之公公）收執，現仍於其占有中，經原告
    於94年5月20 日以存證信函通知要求被告返還系爭帳冊，未
    獲置理，爰依民法第767 條前段所有物返還請求權之規定提
    起本件訴訟。訴之聲明：(1)如主文第1項所示。(2)願供擔保
    ，請准宣告假執行。
二、被告則對於其曾於94年4月13 日自訴外人張信輝處取得原告
    所有如附表所示之帳冊乙事，並不爭執。然以，原告持有被
    告住處之鑰匙，並於94年5月1日回去搬東西時，已將系爭帳
    冊取回，是伊並無占有系爭帳冊，何來返還將之返還予原告
    等語，資以抗辯。答辯聲明：(1)原告之訴駁回。(2)如受不利
    判決，願供擔保免為假執行。
三、按對於物有事實上之管領力者，為占有，民法第940 條定有
    明文。由此可知，占有係指對物之事實上之管領力，被管領
    之物（包括動產及不動產），稱占有物，為占有之客體，管
    領其物之人，稱占有人，為占有之主體。而稱對於物有事實
    上之管領力者，指對於物得為支配，排除他人的干涉之謂，
    占有為社會事實，須依社會觀念斟酌外部可以認識的空間關
    係、時間關係，而為認定。空間關係，指人與物在場合須有
    一定的結合關係，足認其物為某人事實上所管領。例如居住
    於房屋，耕作於土地，存放物品於保險箱等。時間關係，指
    人與物在時間上須有相當的繼續性，足認其物為某人事實上
    所管領，其僅具短暫性的，不成立占有，例如在公園坐臥長
    椅。查本件被告自訴外人張信輝處取得如附表所示之系爭帳
    冊，既如前述，是被告對於系爭帳冊具有事實上之管領力甚
    明，依上說明，原告自係系爭帳冊之（直接）占有人已明。
    被告稱系爭帳冊已由原告取回之事實，類如債務之清償（無
    論出於被動抑或主動），自應由被告（即占有人）就此有利
    於己之事實，盡舉證之責任（民事訴訟法第277 條參照）。
    惟被告對此，並未提出任何證據，以資證明，自難為其有利
    之認定，是系爭帳冊仍於原告占有中之事實，要堪認定。
四、次按，所有人對於無權占有或侵奪其所有物者，得請求返還
    之。民法第767 條前段，定有明文。本件原告既為系爭帳冊
    之所有人，被告則為占有人，亦如前述，被告亦無從舉出有
    何占有之權利依據。從而，原告本於所有權之作用，請求被
    告返還如如附表所之系爭帳冊，於法自屬有據，為有理由，
    應予准許，爰為判決如主文第一項所示。
五、假執行之宣告：本判決兩造均陳明願供擔保，聲請宣告假執
    行或免為假執行，核無不合，爰分別酌定相當之擔保金額，
    予以准許（註：依民事訴訟法第77條之12訴訟標的價額不能
    核定計算）。
六、據上論結，本件原告之訴為有理由，依民事訴訟法第78條、
    第390條第2項、第392條第2項，判決如主文。
中　　華　　民　　國　　94　　年　　11　　月　　11　　日
                  民事第四庭  法  官  陳添喜
上為正本係照原本作成。
如對本判決上訴，須於判決送達後20日內向本院提出上訴狀。（
本院94年11月11日所製作之判決正本漏列附表，本件係重新製作
正本送達）
中　　華　　民　　國　　94　　年　　11　　月　　23　　日
                              書記官
